【裁判字號】    98,訴,160
【裁判日期】    990331
【裁判案由】    所有權移轉登記
【裁判全文】
臺灣士林地方法院民事判決               98年度訴字第160號
原      告  甲○○
訴訟代理人  陳安倫律師
            翁祖立律師
上  一  人
複  代理人  吳宗樺律師
被      告  丁○○
            丙○○
            乙○○
共      同
訴訟代理人  林宜君律師
複  代理人  徐瑞霞律師
上列當事人間所有權移轉登記事件，本院於民國99年3 月16日言
詞辯論終結，判決如下：
    主  文
被告應將如附表二所示土地移轉登記予原告。
被告應連帶給付原告新臺幣伍拾萬元，及自民國九十八年二月七
日起至清償日止，按週年利率百分之五計算之利息。
訴訟費用新臺幣肆萬仟零壹拾元由被告連帶負擔。
本判決第一項於原告以新臺幣壹佰壹拾陸萬元供擔保後，得假執
行。
本判決第二項於原告以新臺幣壹拾柒萬元供擔保後，得假執行。
    事  實  及  理  由
一、按訴狀送達後，原告不得將原訴變更或追加他訴，但請求之
    基礎事實同一，或不甚礙被告之防禦及訴訟之終結者，不在
    此限，民事訴訟法第255第1項第2款、第7款定有明文。本件
    原告起訴時，係依買賣契約及繼承之法律關係為其請求權基
    礎，並聲明：(一)被告應將如附表一所示土地移轉予原告。(二)
    原告願供擔保，請准宣告假執行。嗣於訴訟進行中，追加依
    民法債務不履行之法律關係為請求，並變更訴之聲明為：(一)
    被告應移轉如附表二所示土地予原告。(二)被告應連帶給付原
    告新臺幣（下同）50萬元，及自原告98年1月7日民事訴之追
    加暨陳報狀繕本送達之翌日起至清償日止，按週年利率5％
    計算之利息。(三)原告願供擔保，請准宣告假執行。核原告所
    為上開訴之追加變更與其原訴之聲明，均係基於所主張與被
    告之被繼承人邱洪珍兒間買賣如附表一所示土地之同一基礎
    事實，且不甚礙被告之防禦及訴訟之終結，揆之前開規定，
    自應予准許。
二、原告起訴主張：原告於民國86年6 月27日與訴外人邱洪珍兒
    簽訂讓渡協議書（下稱為系爭協議書），約定由邱洪珍兒以
    200 萬元之價格，將其自訴外人洪禮經繼承所得坐落於臺北
    市及臺北縣之不動產即如附表一所示土地讓與原告，原告除
    於簽約當日給付現金50萬元予邱洪珍兒外，並簽發票面金額
    各為100 萬元及50萬元、發票日各為86年12月31日及86年9
    月30日、票號各為BB0000000 號及BB0000000 號之支票2 紙
    （下稱為系爭支票）以支付買賣尾款。而系爭50萬元支票已
    屆期兌現，系爭100 萬元支票則以同額現金交付後換回，買
    賣尾款確已付訖。原告並為邱洪珍兒代繳遺產稅、代書費以
    辦理上開土地之繼承登記，並取得土地所有權狀。嗣邱洪珍
    兒已死亡，被告為其繼承人，自應依民法第1148條之規定及
    系爭協議書之約定，將如附表一所示土地移轉登記予原告，
    惟經原告以存證信函催請履行，被告均置之不理。又被告已
    將如附表一所示土地中編號3 、6 、9 即坐落臺北縣海鷗段
    1149-2、1181-2、1182-2地號土地應有部分（下稱為系爭三
    筆土地）以50萬元之價格出售並已移轉登記予他人，足認被
    告就該三筆土地已陷於給付不能之狀態。爰依債務不履行之
    規定請求被告給付50萬元之損害賠償及法定遲延利息等語；
    並聲明：（一）被告應將如附表二所示土地移轉予原告。（
    二）被告應連帶給付原告50萬元，及自原告98年1 月7 日民
    事訴之追加暨陳報狀繕本送達翌日起至清償日止，按週年利
    率5 ％計算之利息。（三）原告願供擔保，請准宣告假執行
    。
三、被告則以：被告之被繼承人邱洪珍兒並未將如附表一所示土
    地出售予原告。且邱洪珍兒早於87年6 月24日即辦妥上開土
    地之繼承登記，如原告與邱洪珍兒確於86年6 月27日簽訂系
    爭協議書，則自該協議簽訂之日起迄邱洪珍兒於95年8 月5
    日去世止之長達近10年之期間，原告竟未請求履行協議，亦
    與常情相違。況系爭協議書所約定之對價顯不相當，則邱洪
    珍兒簽署系爭協議書是否出於真意，亦未可知。再者，邱洪
    珍兒並未收受原告所給付之買賣價金，亦未曾收受原告所簽
    發系爭支票。原告就買賣價金如何交付，先則主張由邱洪珍
    兒簽收之系爭支票已於86年6 月28日以現金150 萬元支付後
    換回；嗣則改稱邱洪珍兒僅返還系爭100 萬元支票，並改以
    現金100 萬元支付云云，其陳述前後反覆，益證系爭協議書
    並非真正。況原告設於中國信託商業銀行之金融帳戶，並無
    於86年6 月28日提領超逾100 萬元之交易記錄，更足證原告
    之主張均非事實。則原告訴請被告移轉如附表二所示土地，
    並依債務不履行之規定請求損害賠償，俱屬無據等語，資為
    抗辯；並聲明：原告之訴駁回。
四、經查，下列事項為兩造所不爭執（見本院99年1 月19日言詞
    辯論筆錄），並有系爭協議書影本、土地登記謄本及異動索
    引、系爭支票影本可資為證，並有臺北縣淡水地政事務所98
    年8 月18日北縣淡地價字第0980011130號函檢送繼承登記資
    料，以及中國信託商業銀行股份有限公司98年9 月4 日中信
    銀字第09822271210793號函檢附系爭50萬元支票正反面影本
    附卷可稽，應與事實相符。
    1.如附表一所示土地原為訴外人洪禮經所有，嗣由邱洪珍兒
      繼承，並經訴外人辛○○於87年6 月19日代為辦理繼承登
      記在案。又邱洪珍兒係於95年8月5日死亡，上開土地由被
      告繼承（應有部分亦如附表一）。惟其中1149-2、1181-2
      及1182-2地號即系爭三筆土地現已移轉登記予第三人，其
      出售價格為50萬元。
    2.原告所持有簽有「邱洪珍兒」姓名之系爭協議書約定邱洪
      珍兒同意將其自訴外人洪禮經繼承之臺北市及臺北縣土地
      持分，全數讓予原告，另以手寫加註「新臺幣現金伍拾萬
      元正、支票伍拾萬元正（中國信託三重分行帳號00000000
      0、邱洪珍兒收）」等字樣，簽立日期記載為86年6月27日
      ，見證人為謝裕律師及庚○○。另謝裕律師則持有亦簽有
      「邱洪珍兒」姓名之讓渡協議書（見本院卷一第95頁、第
      96頁），除手寫加註部分外，其餘內容、見證人、簽立日
      期均與系爭協議書相同。
    3.原告於86年間曾簽發票面金額各為100 萬元及50萬元之系
      爭支票2 紙，該2 紙支票影本紙面空白處簽有「邱洪珍兒
      」之姓名。原告係於97年間自行於旁加註「支票換新臺幣
      壹佰伍拾萬，支票甲○○本人收回」等字樣，上有記載「
      庚○○」及「0000000 」等字樣（見本院卷一第219 頁所
      示）。
    4.系爭100 萬元支票經提示後遭退票，另系爭50萬元支票係
      載有邱洪珍兒姓名，再由證人庚○○提示兌現。
    5.坐落臺北市○○區○○段1 小段350 、350-2 、350-3 、
      356 、356-2 、581 、582 、582-1 、582-2 號，及2 小
      段416 、416 -1、416-2 、416-3 、416-4 號等14筆土地
      （下稱萬華區土地）原為訴外人洪禮經所有，嗣由訴外人
      邱洪珍兒及洪傳文、戊○○、馮洪淑兒、洪家助、洪家和
      、洪郭笑共同繼承。又訴外人洪傳文死亡，其繼承持分係
      由訴外人洪周勉、洪慧吟、己○○繼承。
    6.關於訴外人邱洪珍兒繼承萬華區土地之持分，原告持有簽
      有「邱洪珍兒」姓名之協議書（見本院卷一第155 頁至第
      1 57頁），約定邱洪珍兒願將其持分無條件移轉過戶予原
      告，簽立日期及見證人皆與系爭協議書相同，該等土地持
      份並已過戶予原告。
五、又本件經本院於99年1 月19日言詞辯論期日協商兩造確認爭
    點為：
    1.系爭協議書是否真正？該協議書上「邱洪珍兒」是否由其
      所親簽？其效力為何？
    2.原告依系爭協議書之約定，訴請被告將除已移轉予第三人
      之系爭三筆土地以外之如附表二所示土地移轉登記予原告
      ，有無理由？
    3.原告依債務不履行之法律關係，請求被告應連帶給付原告
      50萬元損害賠償及法定遲延利息，有無理由？
    以下茲論述之。
  (一)經查，原告主張：伊與被告之被繼承人邱洪珍兒確於86年6
    月27日合意由邱洪珍兒將其自訴外人洪禮經繼承而來之臺北
    市及臺北縣土地持分全數讓予原告，約定買賣價金為200 萬
    元等情，已據其提出以原告與邱洪珍兒為協議當事人、且載
    明「洪禮經所遺留屬於乙方邱洪珍兒應繼承之坐落於台北市
    及台北縣之遺產，願全部讓渡與甲方甲○○所有」、「讓渡
    總價款雙方議定為新台幣貳佰萬元正，於書立本讓渡書時甲
    方給付乙方新台幣伍拾萬元正。其餘新台幣壹佰伍拾萬元正
    由甲方另行簽開遠期支票交付乙方」、「就辦理繼承登記及
    移轉過戶登記手續所需證件及用印，乙方應隨時配合甲方要
    求提供與甲方。而辦理繼承登記及移轉過戶登記手續由甲方
    負責辦理」等內容之系爭協議書影本乙份為證（見本院卷一
    第10頁至第12頁）。而如附表一所示土地原為訴外人洪禮經
    所有，嗣由邱洪珍兒繼承，於邱洪珍兒死亡後，始由被告為
    繼承登記乙節，亦如前述，並有土地登記謄本在卷為憑。則
    原告主張：如附表一所示土地為邱洪珍兒繼承自洪禮經於臺
    北市之遺產，而為系爭協議書約定讓渡之標的等語，即堪予
    採取。被告雖以原告前後提出之二份系爭協議書或有手寫加
    註，或無手寫加註，簽名亦非完全相同乙節，質疑系爭協議
    書及其上邱洪珍兒簽名之真正，進而否認原告與邱洪珍兒間
    就如附表一所示土地已達成買賣讓渡之合意。然查，證人即
    系爭協議書之見證人謝裕律師已到庭證稱：「（問：是否知
    道有該買賣? ）是我負責撰寫契約跟見證，是原告找我的，
    . ..，契約另外一位見證人庚○○我不認識，他是陪邱洪珍
    兒來的，當時他確實有簽名，也確實在場，」、「契約的內
    容是事先擬好的，是原告事先告訴我的，所以當天當事人看
    完後就簽名，當天有交付五十萬元，簽收在原告持有的那一
    份契約上，另外還有交付票據，因為是遠期票據，所以影本
    附在原告持有的那份契約上，票有交給邱洪珍兒」、「（問
    ：邱洪珍兒對於契約是否了解）契約有讓他們先看，當時庚○○也在，我有對他們說明契約的內容是土地的過戶，我確
    認邱洪珍兒同意契約的內容，... ，邱洪珍兒確實有在協議
    書上簽名」、「他們要讓渡的是所有在臺北市、臺北縣的遺
    產，除了淡水以外，如果其他的也要包括在內」、「當時（
    協議書）有一式三份，我和當事人各保存一份」等語明確（
    見本院98年12月11日言詞辯論筆錄）。另證人即系爭協議書
    之見證人庚○○亦證稱：「見證人是我簽的，... ，我是住
    在邱洪珍兒家的樓下，我記得她行動不方便，她叫我開車載
    她去台北市，我載她去然後帶她上樓，那裡有4 、5 個人，
    好像是要簽什麼協議，好像是不動產的買賣，... 。我記得
    現場有交付金錢」等語屬實（見本院98年5 月8 日言詞辯論
    筆錄）。則系爭協議書所以有加註與否及簽名字跡之差異，
    當係因簽署之協議書有一式多份之故，且其各份協議書及其
    上邱洪珍兒簽名俱為真正，亦堪予認定。況查，原告主張：
    基於系爭協議書之約定，伊已代繳土地繼承登記所需費用並
    代繳遺產稅，進而取得土地所有權狀，惟考量地價稅之負擔
    ，因而未於協議後即時訴請所有權移轉登記等語，已據提出
    土地所有權狀影本為證（見本院卷一第229 頁至第245 頁）
    。而證人即承辦上開土地繼承登記之辛○○亦證稱：「我在
    辦理繼承登記的時候，有聽過邱洪珍兒已經把繼承的權利賣
    給別人，可能是我母親許戊○○或是己○○告訴我的... ，
    辦理繼承登記後邱洪珍兒的權狀是由原告拿走」等語（見本
    院98年10 月20 日言詞辯論筆錄）。而證人即同為洪禮經繼
    承人之己○○則證稱：「我跟戊○○問原告說邱洪珍兒的土
    地是否原告買的，他沒有正面回答，... ，辛○○來告訴我
    ，邱洪珍兒的土地好像是原告買的，所以他們（指邱洪珍兒
    ）不辦」、「我知道邱洪珍兒的權狀在原告那裡，是戊○○
    交給我，然後我再交給原告，因為原告說要付辦繼承登記的
    錢，他付了，所以我把權狀交給他，是戊○○和我都同意」
    等語（見本院前開言詞辯論筆錄）。審酌上開證人就原告是
    否買受如附表一所示土地乙節，雖語多含糊，惟有關邱洪珍
    兒辦理土地繼承登記之相關費用確由原告代繳，渠等並基於
    原告受讓土地繼承權利之立場交付土地所有權狀予原告各節
    ，仍堪予認定。而此確核與系爭協議書所約定「辦理繼承登
    記及移轉過戶登記手續由甲方（即原告）負責辦理」之內容
    ，悉相符合。綜上，自堪認原告主張：伊與邱洪珍兒就如附
    表一所示土地確已達成買賣讓渡之合意，並共同簽署系爭協
    議書等語，應值憑信。
  (二)被告雖另以：邱洪珍兒並未收受原告所給付之買賣價金，亦
    未曾收受原告所簽發系爭支票，其中面額50萬元之支票更係
    由訴外人庚○○提示兌付，原告就買賣價金如何交付之說詞
    前後反覆，其金融帳戶內亦無足額金錢以支付買賣價金各節
    ，質疑系爭協議書並非真正。然查，原告於系爭協議書簽訂
    後，是否已依約支付買賣價金，乃債務履行與否之問題，原
    告縱未履行買受人給付價金之義務，亦僅出賣人邱洪珍兒或
    其法定繼承人之被告得依約請求履行或依債務不履行之規定
    行使其權利，並不當然得推定買賣契約並未成立或使契約當
    然歸於無效至明。從而，原告基於買賣契約及繼承之法律關
    係，訴請被告應將如附表二所示土地移轉登記予原告，於法
    應無不合。
  (三)再按，因可歸責於債務人之事由致給付不能者，債權人得請
    求賠償損害，民法第226條第1項定有明文。是以，因可歸責
    於債務人之事由，致原定給付不能實現，仍應由債務人負責
    ，債權人自得請求損害賠償。經查，系爭協議書簽訂後，被
    告已將買賣標的中系爭三筆土地移轉登記予訴外人，已如前
    述。則被告就該三筆土地對於原告所負移轉所有權之債務已
    屬給付不能，且此顯可歸責於被告，均無疑義。則原告依上
    揭規定，請求被告負損害賠償之責任，洵屬有據。又被告係
    以50萬元買賣價金將系爭三筆土地讓售予訴外人，既為被告
    自承屬實（見本院卷二第102 頁背面）。則原告主張：因被
    告不履行債務致其無法取得系爭三筆土地而受有相當於土地
    價值之損失，應以被告處分該等土地所獲取之對價50萬元計
    算等語，因而訴請被告給付50萬元之損害賠償及法定遲延利
    息，自堪予採取。
六、從而，原告依買賣契約及繼承之法律關係，以及債務不履行
    之規定，請求被告應將如附表二所示土地移轉登記予原告，
    並訴請被告連帶給付原告50萬元，及自原告98年1月7日民事
    訴之追加暨陳報狀繕本送達之翌日即98年2月7日起至清償日
    止，按週年利率5 ％計算之利息，為有理由，應予准許。原
    告陳明願供擔保，聲請宣告假執行，核無不合，爰酌定相當
    擔保金額准許之。併依職權確定本件訴訟費用為4 萬3013元
    （含裁判費4 萬303 元、證人旅費2710元），應由被告連帶
    負擔。
七、本件事證已臻明確，兩造其餘主張陳述及所提證據，經審核
    均與判決結果不生影響，爰不一一論列，附此敘明。
八、據上論結，原告之訴為有理由，依民事訴訟法第85條第2 項
    、第390條第2項判決如主文。
中    華    民    國    99    年    3     月    31    日
                  民事第一庭  法  官  李瑜娟
以上正本證明與原本無異。
如對本判決上訴，應於判決送達後20日內向本院提出上訴狀。
中    華    民    國    99    年    4     月    6     日
                              書記官  謝達人

司法院資訊處製作；財團法人民間司法改革基金會備份。
